【裁判字號】    88,上訴,1586
【裁判日期】    900102
【裁判案由】    常業重利
【裁判全文】
臺灣高等法院臺中分院刑事判決                  八十八年度上訴字第一五八六號
    上  訴  人  臺灣南投地方法院檢察署檢察官
    被      告  己○○
    被      告  丁○○
    被      告  庚○○
    右二人共同
    選任辯護人  謝文田
右上訴人因常業重利案件，不服臺灣南投地方法院八十七年度訴字第三二七號中華民
國八十八年六月十四日第一審判決（起訴案號：臺灣南投地方法院檢察署八十七年度
偵字第三一二四號，併辦案號八十八年度偵字第三四二七號），提起上訴，本院判決
如左：
      主  文
原判決撤銷。
己○○以犯乘他人急迫貸以金錢，而取得與原本顯不相當之重利為常業，處有期徒刑
拾月。扣案之廣告傳單一張、支票一本均沒收。
丁○○、庚○○共同以犯乘他人急迫貸以金錢，而取得與原本顯不相當之重利為常業
，各處有期徒刑捌月。
      事  實
一、己○○前於民國 (下同 )八十五年間曾犯常業重利罪，於八十六年八月十九日經
    台灣雲林地方法院判處有期徒刑一年二月，緩刑三年確定，詎仍不知悔改，復基
    於重利之犯意，對外自稱竹山張，在南投縣竹山鎮經營地錢莊，並以之為業，於
    報紙刊登放貸訊息並以廣告紙印載正當職業、支票、汽、機車、大哥大、身分證
    及0000000000號電話，到處張貼招攬借款人，趁江春連被倒會急迫用
    錢之機會，自八十六年九月十三日起至八十七年六月二十四日止，陸續以新台幣
    ( 下同 )每十萬元三十天利息三萬六千元至八萬七千元之重利循環借與江春連，
    累計三百五十九萬元 (起訴書誤載為四百五十四萬元 )，又於八十八年三月間亦
    趁戊○○被倒會急迫之際，以每十日一期，每期六千元之利息貸在竹山鎮○○路
    ○段仙公廟前借與戊○○三萬元，並先扣一期利息，嗣戊○○於第二期僅支付利
    息四千五百元，因無力償付高利，被告竟予毆打  (傷害部分未據告訴)並恐嚇戊○○要將其載往中和之砂石場使其好看  (未據起訴)，經戊○○報案後查獲並扣
    得其供犯罪使用之廣告傳單一張、支票一本。
二、丁○○、庚○○均自八十七年間，以每月六萬元許之代價，受僱於在南投縣草屯
    鎮○○街五十五號七樓之五經營地下錢莊之王姓成年男子 (姓名不詳 )，從事重
    利放貸之放款、催討工作，並均以之為常業，由王姓男子在報上刊登放款之廣告
    ，亦明知乙○○因被倒會急迫用錢，乘此機會，以十萬元每七天二萬七千五百元
    或十天四萬元不等之利息，於同年四月間先後二次借與江春連共六十五萬元，因
    江春連無力償還本金，仍續以以上開利息循環借貸，迄同年七月八日止，累計借
    貸三百六十二萬元。
三、案經江春連、戊○○告訴後由南投縣警察局集集分局報請台灣南投地方法院檢察
    署檢察官偵查起訴及移送併辦(八十八年度偵字第三四二七號)。
     理  由
一、訊據被告三人均矢口否認犯罪，被告己○○辯稱：伊只在八十五年時借給江春連
    之先生六十萬元，利息每萬元每月二千四百元，因他無力償還，一直借錢軋票累
    積的，後來江春連去報警時，本金尚欠四十萬元，戊○○部分係賭債云云，被告
    丁○○辯稱：伊只在八十七年四間先後二次分別借給江春連三十五萬元及三十萬
    元，利息是一百萬元每月一萬八千元，庚○○未曾與伊同往，江春連並非急迫云
    云，被告庚○○辯稱：伊係從事養殖業，未與丁○○前往放貸云云，惟查右開犯
    罪事實迭據告訴人江春連於警訊、偵查及原審及本院審理中指訴綦詳，並有告訴
    人江春連提出之借款明細表、代收票據明細表、存摺影本、交付票據明細表在卷
    可稽，被告己○○、丁○○均坦承有收受告訴人江春連所提交付票據明細表上之
    支票，並持之兌領或使用，並有證人癸○○、辛○○、壬○○、丙○○等人證述
    及南投縣水里鄉農會八十九年八月二十五日水鄉農信字第一八一二號函在卷可參
    ，又上開水里鄉農會水鄉農信字第一八一二號函，係因告訴人江春連有於交付被
    告丁○○之支票上背書，乃誤認該等支票兌領人為告訴人江春連，有水里鄉農會
    八十九年十二月十四日函在卷可參，次查被告丁○○於警訊中坦承與被告庚○○
    均受僱王先從事高利放貸工作，於偵查中亦承認庚○○載伊至告訴人江春連處拿
    票等語，有筆錄在卷可參，另被告己○○放貸戊○○部分，亦據告訴人戊○○於
    警訊中指訴綦詳，並有放貸傳單一張及照片一張，及記有戊○○電話之記事本一
 頁暨支票一本扣案可資佐證，雖證人戊○○於本院審理中，雖附合被告己○○說
    詞陳稱：警訊所述不實在，錢係賭債，伊係在己○○哥哥處打麻將向己○○借的
    ，當時伊與己○○、他哥哥及其朋友共四人玩等語，與被告己○○所稱：打麻將
    之人中無伊之親人等語不合，參以告訴人戊○○係因無法償付高利遭毆打、恐嚇
    而報警等情，益徵被告己○○確有高利放貸之犯行，告訴人戊○○上開本院中所
    述純係迴護之詞，不足採信，再查依右述被告等放貸之利息 (每十萬元三十天利
    息三萬六千元至八萬七千元不等或三萬元十天六千元  (被告己○○)、十萬元每
    七天二萬七千五百元或十天四萬元不等之利息 (被告丁○○、庚○○))，顯係重
    利，告訴人江春連、戊○○若非急迫豈會以此利息借貸，被告己○○、丁○○且
    無其他職業收入，顯均恃以維生，以之為業，被告庚○○雖提出估價單、證明書
    、照片並舉證人莊春生證明其係從事養殖業，然常業犯係指反覆以同種類行為為
    目的之社會活動之職業性犯罪而言，至於犯罪所得之多寡，是否恃此犯罪為唯一
    之謀生職業則非所問，縱令兼有其他職業，仍無礙於該常業罪之成立 (最高法院
    八十五年度台上字第五一○號判例參照)，從而被告庚○○縱另有從事養殖業，
    仍無礙於成立本件常業重利罪，被告丁○○係被告庚○○之夫，若被告庚○○未
    參與本件犯行，護尚且不及，焉會於警偵訊中供述被告庚○○涉案，事證已臻
    明確，被告所辯均係脫之詞，均不足採，犯行均堪認定。
二、核被告等所為均係犯刑法第三百四十五條之常業重利罪，被告丁○○、庚○○與
    不詳姓名之王先生間有犯意聯絡及行為分擔，為共同正犯，公訴人就被告己○○
    放貸與告訴人戊○○部分雖未起訴，然此部分與起訴部分間有實質上一罪之關係
    ，本院自得一併審理，原審未予詳查遽為免訴、無罪之諭知，尚有未洽，檢察官
    上訴主張原審判決不當有理由，應由本院將其撤銷改判，爰審酌被告三人犯罪之
    動機、目的、手段及所犯對社會之危害不輕暨犯罪後均未能坦承犯行等一切情狀
    ，各量處如主文第二、三項所示之刑。扣案之廣告傳單一張、支票一本係被告己○○所有供犯罪使用之物，依法宣告沒收。
三、公訴人認被告己○○自八十五年十一月十五日起至八十六年八月十九日止陸續以
    高利借貸與告訴人江春連，認被告此部分亦犯有常業重利犯行，惟查被告此部分
    之犯行業經台灣雲林地方法院於八十六年八月十九以八十六年度訴字第三四二號
    案判決確定，有判決書一份在卷可參，因公訴人認此部分與右開判罪部分間係實
    質上一罪之關係，爰不另為免訴之諭知。
四、公訴意旨另以：被告丁○○於八十七年年七月十三日，因告訴人乙○○無法償還
    ，竟以電話恫嚇乙○○稱：「如退票給我試試看」、「公司會去找妳」等語，致
    乙○○心生畏懼，因認被告另犯有刑法第三百零五條之恐嚇危害安全罪嫌云云。
    然查被告丁○○既有放款予告訴人，而被告上開話語，僅係表達要求告訴人償還
    借款及會委託他人向告訴人追索欠款之意，並無以加害生命、身體、自由、名譽
    、財產之事等惡害通知告訴人，客觀上尚不足使告訴人心生畏懼而生危害於安全
    ，顯與刑法第三百零五條恐嚇危害安全罪之要件不合，此外復查無其他積極證據
    足認被告犯此部分之罪，因公訴人認與右開判罪部分有裁判上一罪之關係，爰不
    另為無罪之諭知。
五、被告丁○○恐嚇告訴人戊○○部分之犯行與右開判罪部分無裁判上一罪之關係，
    又未經起訴，爰不予審理，併予敘明。
六、據上論斷，應依刑事訴訟法第三百六十九條第一項前段、第三百六十四條、第二
    百九十九條第一項前段、刑法第二十八條、第三百四十五條、第三十八條第一項
    第二款、罰金罰鍰提高標準條例第一條前段，判決如主文。
    本案經檢察官甲○○到庭執行職務。
中      華      民      國      九十      年      一      月     二     日
                                  臺灣高等法院臺中分院刑事第九庭
                                        審判長法  官  胡  森  田
                                              法  官  趙  春  碧
                                              法  官  康  應  龍
右正本證明與原本無異。
如不服本判決應於收受送達後十日內向本院提出上訴書狀，其未述上訴之理由者並
得於提起上訴後十日內向本院補提理由書（均須按他造當事人之人數附繕本）。
                                              書記官  陳  明  珠
中      華      民      國      九十      年      一      月     三     日
                                                                        Ｄ


司法院資訊處製作；財團法人民間司法改革基金會備份。
